【裁判字號】    97,訴,2202
【裁判日期】    980609
【裁判案由】    損害賠償
【裁判全文】
臺灣板橋地方法院民事判決              97年度訴字第2202號
原      告  輝晟國際股份有限公司
法定代理人  乙○○
被      告  伊吉邦社區管理委員會
法定代理人  甲○○
訴訟代理人  劉志忠律師
上列當事人間請求損害賠償事件，經本院於民國98年5 月25日言
詞辯論終結，判決如下：
    主  文
原告之訴駁回。
訴訟費用由原告負擔。
    事實及理由
一、原告起訴主張：
  (一)原告係門牌號碼臺北縣新莊市○○路○ 段352 號地下1 樓房
    屋及同段398 號地下1 樓房屋（以下合稱系爭房屋）之所有
    權人，為伊吉邦社區區分所有權人之一。按共用部分，指公
    寓大廈專有部分以外之其他部分及不屬專有之附屬建築物，
    而供共同使用者；共用部分、約定共用部分之修繕、管理、
    維護，由管理負責人或管理委員會為之，其費用由公共基金
    支付或由區分所有權人按其共有之應有部分比例分擔之，公
    寓大廈管理條例第3 條第4 款、第10條第2 項前段分別定有
    明文。伊吉邦社區共用部分之屋頂平臺於民國96年2 月發現
    有多處漏水，惟被告卻遲至96年11月始修繕完畢，造成系爭
    房屋出現壁癌及積水現象，無法裝潢及粉刷油漆，以致不能
    出租，是被告不作為之過失行為，導致原告受有嚴重之損害
    ，爰依侵權行為損害賠償之法律關係，請求被告賠償下列損
    害合計新臺幣（下同）3,116,500 元：
    1.租金損失1,650,000 元：系爭房屋每月租金收益為150,00
      0 元，自96年2 月起至96年11月止共11個月，因漏水以致
      無法出租，所受租金損失共1,650,000 元。
    2.房屋稅、地價稅236,891 元及銀行貸款利息981,919 元：
      系爭房屋因漏水以致無法出租期間，原告仍須繳納房屋稅
      、地價稅及銀行貸款利息，均應由被告負賠償責任。
    3.管理費247,440 元：原告雖未繳納系爭房屋因漏水以致無
      法出租期間共9 期之管理費合計247,440 元，惟爾後仍須
      繳納，故列入求償金額內。
  (二)聲明：被告應給付原告3,116,500 元。
二、被告則抗辯：
  (一)被告為公寓大廈之管理委員會，雖依公寓大廈管理條例第37
    條第1 項規定，有當事人能力，惟被告並無法人資格，未具
    有實體法上權利能力，即不具有侵權行為之責任能力，自非
    可成為侵權行為損害賠償之義務人，故原告主張被告應負侵
    權行為之損害賠償義務，非法之所許。
  (二)被告並無不作為之過失行為：
    1.被告獲悉原告所指漏水情事後，旋於96年4 月13日召開第
      8 屆第8 次委員會議決議申請相關圖說以釐清漏水責任範
      圍，並陸續向臺北縣政府申請結構圖及設計圖及向臺北縣
      新莊地政事務所申請建物測量成果圖，故原告主張兩造於
      96年2 月發現漏水時，即已確認為被告應修繕範圍一節，
      實不足採。
    2.被告於96年5 月11日召開第8 屆第9 次管理委員會議討論
      系爭352 號地下1 樓共用部分委託廠商施作。
    3.被告於96年6 月15日與原告舉行協調會議，會中原告指派
      鄭崇文等人出席，一再要求被告同意打除系爭房屋與地下
      停車場間之RC牆，以利原告使用系爭房屋，被告出席委員
      表示依法須經區分所有權人決議，而區分所有權人會議早
      於93年間已決議不同意變更，原告無法接受，故不歡而散
      ，未能做成任何結論。
    4.伊吉邦社區於96年6 月15日召開97年度第1 次區分所有權
      人會議，因人數不足而流會。復於96年7 月21日召開97年
      度第2 次區分所有權人會議改選管理委員。其後，被告旋
      於96年10月5 日召開第9 屆第2 次管理委員會議決議委由
      金盈公司承攬修繕漏水，並於96年10月27日修繕完成。
    5.從而，有關伊吉邦社區共用部分漏水原因，並非被告過失
      行為所造成，且被告已完成修繕，是原告主張被告有不作
      為之過失行為致未為完全之修繕等語，與事實不符。
  (三)系爭房屋無法出租並非因共同部分漏水所致：
    1.原告之前手即建商皇普建設股份有限公司（下稱皇普公司
      ），曾多次欲將系爭房屋與地下室停車場之分戶牆拆除變
      更，惟因該分戶牆為共有共用部分，須經區分所有權人會
      議決議同意始得變更，而伊吉邦社區區分所有權人會議已
      於93年8 月21日決議不得變更，故皇普公司並未拆除變更
      該分戶牆。而原告買受系爭房屋後，亦曾於96年8 月12日
      向臺北縣政府申請拆除變更，經臺北縣政府於96年9 月7
      日函覆原告重申須經區分所有權人會議決議同意，始得為
      之，原告則於96年12月19日發函被告，並表示因該分戶牆
      未能打通致系爭房屋無法出租，足證系爭房屋無法出租並
      非因漏水所致。
    2.又依原告提出第三人巫永盛於96年12月與訴外人陞保仲介
      股份有限公司所簽訂之「不動產租賃議價委託書」所載，
      該委託書乃在系爭房屋於96年11月28日漏水修繕完成之後
      始簽立，另載明「出租方（即原告）無法完成附件說明之
      租賃條件，則此約無效」等語，而該附件其他說明事項所
      記載原告須配合設置之設備，均與該房屋共用部分漏水之
      問題無涉，故該委託書不得作為系爭房屋確因漏水以致無
      法出租之證明。此外，原告復未舉證證明其在系爭房屋因
      漏水而修繕期間有任何出租之計劃及準備，自難認其確受
      有租金之損失。
  (四)此外，原告登記為系爭房屋之所有權人，為伊吉邦社區區分
    所有權人之一，並向銀行辦理貸款，無論該房屋共用部分有
    無漏水或是否出租使用，依法均應負擔房屋稅、地價稅及依
    渠與銀行間之借貸契約繳納貸款利息，且依公寓大廈管理條
    例第18條第1 項第2 款規定負有繳納公共基金之義務，均與
    該房屋共用部分是否漏水並無關連，是原告請求被告賠償其
    繳納房屋稅、地價稅、銀行貸款利息、管理費等損害，亦於
    法無據。
  (五)聲明：原告之訴駁回。
三、本院之判斷
  (一)原告主張其為系爭房屋之所有權人，為伊吉邦社區區分所有
    權人之一，而該社區共用部分之屋頂平臺於96年2 月發現有
    多處漏水，被告迄至96年11月始修繕完畢，期間，原告均未
    將系爭房屋出租使用等情，業據其提出被告96年10月27日伊
    吉邦96字第19號函、土地所有權狀地下1 樓位置平面圖各1
    件、建物所有權狀3 份、現場照片36張為證（見本院卷第5
    至9 頁、第32至36頁），且為被告所不爭執，自堪信為真實
    。
  (二)又原告主張被告遲延修繕邦吉邦社區共同部分之漏水，造成
    其所有之系爭房屋出現壁癌及積水現象，無法裝潢及粉刷油
    漆，以致不能出租，是被告不作為之過失行為，導致原告受
    有租金損失1,650,000 元及房屋稅、地價稅共236,891 元、
    銀行貸款利息981,919 元、管理費247,440 元等損害，爰依
    侵權行為損害賠償之法律關係請求被告負損害賠償責任等語
    。被告則以被告為公寓大廈之管理委員會，並無實體法上之
    權利能力，自不具有侵權行為之責任能力；又被告獲悉原告
    所指漏水情事後，旋即向主管機關申請結構圖、設計圖及建
    物測量成果圖以釐清漏水責任範圍，復與原告協議未果，嗣
    經管理委員開會決議委由金盈公司承攬修繕，並於96年10月
    27日修繕完成，並無不作為之過失行為致未為完全修繕之情
    事；況系爭房屋無法出租係因原告未能順利申請將系爭房屋
    與地下室停車場之分戶牆拆除變更所致，且原告並未舉證證
    明其在系爭房屋因漏水而修繕期間有任何出租之計劃及準備
    ，自難認其確受有租金之損失；此外，原告登記為系爭房屋
    之所有權人，為伊吉邦社區區分所有權人之一，並向銀行辦
    理貸款，無論該房屋共用部分有無漏水，均應繳納房屋稅、
    地價稅、公共基金及依渠與銀行間之借貸契約繳納貸款利息
    ，與該房屋共用部分是否漏水並無關連等語資為抗辯。經查
    ：
    1.按依公寓大廈管理條例第3 條第9 款規定，管理委員會係
      由區分所有權人選任住戶若干人為管理委員所設立之組織
      ，旨在執行「區分所有權人會議決議事項」及「公寓大廈
      管理維護事務」，於完成社團法人登記前，僅屬非法人團
      體，固無實體法上完全之權利能力。然現今社會生活中，
      以管理委員會之名義為交易者比比皆是，於民事訴訟法已
      有第40條第3 項：「非法人之團體，設有代表人或管理人
      者，有當事人能力」規定之外，公寓大廈管理條例更於第
      38條第1 項明文規定：「管理委員會有當事人能力」，明
      文承認管理委員會具有成為訴訟上當事人之資格，得以其
      名義起訴或被訴，就與其執行職務相關之民事紛爭享有訴
      訟實施權，並於同條例第6 條第3 項、第9 條第4 項、第
      14條第1 項、第20條第2 項、第21條、第22條第1 項、第
      2 項、第33條第3 款但書規定管理委員會於實體法上亦具
      享受特定權利、負擔特定義務之資格，賦與管理委員會就
      此類紛爭有其固有之訴訟實施權。故管理委員會倘基於規
      約約定或區分所有權人會議決議所為職務之執行致他人受
      損害，而應由區分所有權人負賠償責任時，其本身縱非侵
      權行為責任之權利義務歸屬主體，亦應認被害人得基於程
      序選擇權，並依公寓大廈管理條例第38條第1 項規定及訴
      訟擔當法理，選擇非以區分所有權人而以管理委員會為被
      告起訴請求，俾迅速而簡易確定私權並實現私權，避免當
      事人勞力、時間、費用及有限司法資源之不必要耗費（最
      高法院98年度臺上字第790 號判決意旨參照）。又公寓大
      廈共有及共用部分之清潔、維護、修繕及一般改良，本屬
      管理委員會之職務範圍，此據公寓大廈管理條例第36條第
      2 款所明定。本件原告主張被告遲延修繕伊吉邦社區共用
      部分之漏水一節，核屬被告執行職務之範圍，倘被告就此
      項職務之執行致損害於他人，依前揭說明，原告亦得選擇
      對被告起訴請求賠償，是被告僅以管理委員會無權利能力
      即無侵權行為能力為由，抗辯原告不得對之請求賠償損害
      等語，自屬無據。
    2.又伊吉邦社區共同部分之屋頂平臺於96年2 月即發現有多
      處漏水，迄至96年11月始修繕完畢，已如前述。而被告雖
      抗辯其獲悉漏水情事後，先於96年4 月13日召開第8 屆第
      8 次管理委員會決議申請相關圖說以釐清漏水責任範圍，
      復於96年5 月11日召開第8 屆第9 次管理委員會議討論伊
      吉邦社區共用部分委託廠商修繕漏水一事，亦曾於96年6
      月15日與原告協調未果，嗣因遇管理委員改選，迄至96年
      7 月21日經區分所有權人會議改選第9 屆管理委員後，始
      於96年10月5 日由第9 屆管理委員召開第2 次管理委員會
      決議委由金盈公司修繕漏水，並於96年10月27日修繕完成
      等語，並提出臺北縣新莊地政事務所建物測量成果圖、臺
      北縣政府工務局使用執照存根、伊吉邦社區第8 屆管理委
      員會第8 次會議記錄、協議會會議紀錄等影本為憑（見本
      院卷第77至90頁）。然而，被告既自陳其於96年5 月11日
      即召開第8 屆第9 次管理委員會議討論委託廠商修繕伊吉
      邦社區共用部分漏水問題，並於96年6 月15日與原告協調
      該漏水修繕之事，足見被告最晚於96年6 月15日前即已調
      取相關圖說確認前述漏水處係位在伊吉邦社區共同部分而
      屬被告管理、維護之範圍，惟被告卻遲至96年10月5 日始
      召開第9 屆第2 次管理委員會決議委由金盈公司修繕，拖
      延將近4 個月；縱在上開期間，被告適遇管理委員改選，
      惟伊吉邦社區區分所有權人會議亦已於96年7 月21日即改
      選第9 屆管理委員，被告仍拖延將近3 個月始於96年10月
      5 日開會決議發包修繕漏水之事，是原告主張被告處理公
      寓大廈共用部分之修繕事務有不作為之過失行為一節，自
      非全然無據。
    3.惟按因故意或過失，不法侵害他人之權利者，負損害賠償
      責任，民法第184 條第1 項定有明文。復按損害賠償之債
      ，以有損害之發生及有責任原因之事實，並二者之間，有
      相當因果關係為成立要件，故當事人所主張損害賠償之債
      ，如不合於此項成立要件者，即難謂有損害賠償請求權存
      在。又損害賠償，除法律另有規定或契約另有訂定外，應
      以填補債權人所受損害及所失利益為限；依通常情形或依
      已定之計劃、設備或其他特別情事，可得預期之利益，視
      為所失利益，亦為民法第216 條所明定。原告雖主張其所
      有之系爭房屋因被告遲未修繕共同部分之漏水，以致出現
      壁癌及積水現象而無法出租，受有租金損失1,650,000 元
      以及在此期間所負擔之房屋稅、地價稅、銀行貸款利息、
      管理費等損害等語，並提出現場照片、房屋稅稅額繳款書
      、地價稅稅額繳款書、合作金庫銀行放款帳務資料查詢單
      、不動產租賃議價委託書等影本為佐（見本院卷第5 至15
      頁）。然而，原告並未舉證證明系爭房屋確因前述漏水以
      致完全無法出租或使用，且上開不動產租賃議價委託書係
      訴外人巫永盛於96年12月19日委託北區房屋新莊中原特許
      加盟店陞堡仲介股份有限公司向原告議價承租系爭房屋而
      簽訂，渠委託議價承租之時間已在被告修復前述漏水之後
      ，尚難據此證明原告在該漏水尚未修繕完畢之前，已有出
      租系爭房屋之計劃，此外，復未據原告提出其他證據證明
      其有何依已定計劃預期可獲得租金收益之事實，則其主張
      系爭房屋因被告遲延修繕漏水以致無法出租使用，造成其
      受有租金損失之所失利益等語，自屬無據。再者，原告既
      為系爭房屋之所有權人，亦為伊吉邦社區區分所有權人之
      一，自有依法繳納房屋稅、地價稅、管理費之義務，又其
      自行向銀行申辦貸款，亦有依約繳納貸款利息之義務，均
      與該房屋是尚可堪使用或能否依其預期出租獲利無關，是
      原告在前述漏水尚未修復期間支出房屋稅、地價稅、管理
      費及銀行貸款利息，與被告遲延修繕共同部分漏水之行為
      間，自難認具有相當因果關係，故其請求被告賠償此部分
      損害，亦不應准許。
    4.從而，被告為伊吉邦社區之管理委員會，於執行該社區共
      用部分之管理、維護等事務固有遲延修繕之疏失，惟原告
      所主張其因此受有租金損失以及支出房屋稅、地價稅、管
      理費、銀行貸款利息等損害，尚難認與被告遲延修繕漏水
      之過失行為間具有相當因果關係，是其請求被告賠償上開
      所失利益及所受損害，均屬無據。
  (三)綜上所述，本件原告依侵權行為損害賠償之法律關係，請求
    被告給付3,116,500元，為無理由，應予駁回。
四、本件判決事證基礎已臻明確，兩造其餘主張、陳述及所提證
    據，暨攻擊、防禦方法，經本院審酌後，認與判決結果已無
    影響，爰不再一一論述，併予敘明。
五、結論：原告之訴為無理由，依民事訴訟法第78條，判決如主
    文。
中    華    民    國    98    年    6     月    9     日
                  民事第三庭    法  官  王瑜玲
以上正本係照原本作成
如對本判決上訴，須於判決送達後20日內向本院提出上訴狀
中    華    民    國    98    年    6     月   11     日
                                書記官  黃美雲

司法院資訊處製作；財團法人民間司法改革基金會備份。
